【裁判字號】    96,訴,3115
【裁判日期】    970710
【裁判案由】    政府採購法
【裁判全文】
臺北高等行政法院判決
                                     96年度訴字第03115號
                              .
原      告  許文成即許文成建築師事務所
訴訟代理人  陳旻沂律師
被      告  行政院農業委員會動植物防疫檢疫局
代  表  人  宋華聰（局長）住同上
訴訟代理人  王敬堯律師
上列當事人間因政府採購法事件，原告不服行政院公共工程委員
會中華民國96年6 月29日訴0000000 號申訴審議判斷書（發文日
期及字號：中華民國96年7 月5 日工程訴字第09600273350 號）
，提起行政訴訟。本院判決如下：
    主  文
原告之訴駁回。
訴訟費用由原告負擔。
    事  實
一、事實概要：
    原告參與被告所辦理「動植物檢疫中心新建工程委託規劃、
    設計及監造技術服務」採購案（下稱系爭工程採購案），兩
    造於民國（下同）90年4 月24日簽訂「動植物檢疫中心新建
    工程委託規劃、設計及監造技術服務」契約書（下稱系爭契
    約）。被告並就土建、水電工程分別於91年4 月24日與德寶
    營造股份有限公司（下稱德寶公司）及烽鼎工程股份有限公
    司（下稱烽鼎公司）簽訂「動植物檢疫中心新建工程（一）
    土木建築工程」、「動植物檢疫中心新建工程（二）水電空
    調工程」合約。嗣因系爭工程興建過程中土建、水電廠商違
    反契約，被告認原告未審查各項計畫書即讓承包商逕行施作
    ，重要施工材料進場時未查核；未提供竣工文件清單；未提
    出承包商工期逾期總日數；未提出工程消防安全檢查許可變
    更申請書圖資料，包含差異分析表、建議方案及相關預算書
    圖等；未提出土木建築工程使第三人改正之價格計算依據；
    未提出土木建築工程終止契約後，工程結算應辦工作項目及
    期程，有違約情事，乃以95年10月25日防檢五字第09514962
    72號函通知原告終止契約，略謂「因履約過程諸多瑕疵，致
    使本局遭受損害，且未能依限完成應辦事項，違約事由符合
    委託契約終止條款規定，茲通知終止契約」，並謂「本案因
    可歸責於貴事務所事由致終止契約，依據政府採購法第101
    條第1 項第12款應刊登政府採購公報」。原告於95年11月13
    日提出異議，被告以95年11月30日以防檢五字第0951434388
    號函（下稱原處分）復異議處理結果，略謂「貴事務所提出
    之異議與事實不符，本局仍將依政府採購法第101 條刊登政
    府採購公報」。原告不服，提起申訴遭審議判斷駁回後，遂
    提起本件行政訴訟。
二、兩造聲明：
  (一)原告聲明：
    1.申訴審議判斷及原處分均撤銷。
    2.訴訟費用由被告負擔。
  (二)被告聲明：
    1.駁回原告之訴。
    2.訴訟費用由原告負擔。
三、兩造之爭點：
  (一)原告主張：
    1.被告指摘原告有「許文成建築師事務所重大違約事項及契
      約規定對照表」所示之重大違約事項，而原告亦以「回應
      說明對照表」所示之內容予以說明，並仍引用作為本件起
      訴之理由。
    2.就被告指摘原告未提供竣工文件清單部分：
      (1)審議判斷認為被告依據系爭契約第3 條第5 項第26款之
        約定，請原告提供因工程業務需要之竣工文件清單，此
        符合一般工程慣例云云。惟系爭契約第3 條第5 項第21
        款，既已規定原告提供服務之項目為「竣工文件及結算
        之審查」，則就「竣工文件」之事宜，即應適用該款規
        定，而無再援引第26款「其他未載明之事項，甲方（指
        被告）因工程業務需要提出者」之規定，而擴大原告工
        作範圍之理。且就已採取列舉方式而規定之事項，若得
        再以概括規定而擴張，則不僅失其採取列舉方式之原意
        ，而且亦有違明確性之要求。原告就「竣工文件」之事
        宜，所應提供之服務，乃係「審查」，而非「提供」，
        亦即係審查德寶公司所提供之竣工文件，而非提供竣工
        文件予被告或德寶公司。因此被告及審議判斷，認為原
        告應提供竣工文件清單云云，實有違契約約定。原告既
        已多次審查德寶公司所提供之竣工文件，並認不合契約
        約定而予退件並要求補正（此亦為審議判斷認定之事實
        ），則顯見原告已善盡契約所約定之審查義務，自無違
        約之情事。且「審查」竣工文件，並不以須先建立清單
        為必要，亦即只要德寶公司提供合乎契約約定之文件，
        原告自可審查並判認通過審查，縱使沒有清單，亦可進
        行審查。此可由本件在沒有事先建立清單之情況下，德
        寶公司已多次提供文件予原告審查之事實，可得明證。
        故被告要求原告提供清單，不僅無契約上之依據，亦欠
        缺合理必要性，不符比例原則，而有違誤，詎被告更進
        而以原告未提供清單為由而認原告違約，更屬違誤。
      (2)審議判斷又以原告未提出竣工文件清單，致使被告無法
        即時確認德寶公司竣工項目，辦理現況結算與接管，其
        違約情節已屬重大云云。惟違約未提出合於契約約定之
        文件以供審查者，乃係德寶公司，並非原告，豈可倒果
        為因而指責原告？且被告「即時」確認竣工項目，辦理
        現況結算與接管之理由；若未能「即時」辦理，即屬「
        違約情節重大」之原因，被告及審議判斷均未予說明即
        作如此認定，顯亦有不當適用契約約定，以及不備理由
        之違誤。再者，「竣工項目」應係指依合約圖說而實施
        驗收並確認為合格的項目，而「竣工文件清單」係指德
        寶公司於申報竣工時所應提出之文件，故二者顯不相同
        ，而且由「竣工文件清單」也無法確認「竣工項目」為
        何，因此未提出「竣工文件清單」，仍可就現況辦理結
        算與接管，是則，被告及原審議判斷混淆「竣工文件清
        單」及「竣工項目」，亦有違誤。
    3.就原告未提出德寶公司工期逾期總日數部分：
      (1)審議判斷認為被告縱未核定受馬莎颱風損壞之7 日改善
        時間，亦無礙逾期總日數之計算，原告可於工期檢討資
        料中說明計入或不計入7 日之逾期總日數云云，惟「行
        使權利，履行義務，應依誠實及信用方法」，民法第14
        8 條第2 項定有明文，而「行政行為，應以誠實信用之
        方法為之」，行政程序法第8 條前段亦定有明文，亦即
        不論於公法或私法領域，均有誠信原則之適用。被告對
        於受馬莎颱風影響而不計入工期之日數為何，屢不理會
        原告之請求而遲不核定，卻反而指責等待核定之原告係
        屬違約，此舉實有違誠信原則，而不足採。
      (2)審議判斷又謂縱使德寶公司未參與第37、39、40、41、
        42、43次工務會議，原告仍可依合約認定次階段工程驗
        收缺失改善期間是否計入工期，並向被告提出具體建議
        ，尚難以此作為免責之事由云云。惟被告對於德寶公司
        如此連續不參加工務會議之異常行為（且異常行為還不
        止如此），不予糾正究責，亦不指示工期之計算，反而
        指責原告違約，實亦有違誠信原則。
      (3)審議判斷又認原告未提出德寶公司逾期總日數，因此導
        致被告向德寶公司行使違約損害賠償請求權時，無法計
        算所受損害，甚或衍生於德寶公司依法申請債權重整時
        ，被告無法參加關係人會議並主張其債權之情形，違約
        情節核屬重大云云，亦有違誤。按工程契約均有約定逾
        期罰款之計算方式，並有最高上限之約定，因此縱未能
        明確計算逾期日數，仍非不得以逾期罰款之最高上限，
        作為預估請求之依據。況原告亦曾提出本件工程若由第
        三人實施改正時之預估金額為307,834,000 元，亦可作
        為其依據，因此審議判斷謂無法計算損害云云，即有違
        誤。再者，德寶公司聲請債權重整，乃係發生於被告片
        面終止系爭契約之後，則將之作為判斷本件違約情節之
        依據，即有違誤。且公司法第297 條及第299 條，就重
        整債權之申報、審查及爭議程序定有明文，亦即被告儘
        可檢附工程契約書等相關文件提出申報，而倘若有債權
        爭執，亦可經由訴訟確認之，並無「無法參加關係人會
        議並主張債權」之情形。
      (4)系爭工程之主驗單位係被告，惟被告卻對驗收缺失之爭
        議問題（如菱型網、彩鋼、工期、品管人員核定等），
        遲不依權責作處置及裁示，則原告當然無法認定次階段
        工程驗收缺失之改善期間是否計入工期。更何況於驗收
        階段，德寶公司之人員已幾近於棄守工地，不僅未配置
        合格之品管人員以與原被告核計工期，而且現場設施亦
        未加維護而受風吹雨淋、日漸毀壞、植栽枯萎，原告屢
        次發函要求儘速改善，惟被告身為主驗單位並未強力要
        求德寶公司履約，又對驗收缺失之爭議問題（如菱形網
        、彩鋼、工期、品管人員核定等），遲不依權責作處置
        及裁示，則在此情況下，實不能將未完成驗收、未核計
        工期之責任推由原告承擔。故被告以此指責原告，殊與
        事實不符，至少應認被告亦有疏失，而不應作成對原告
        不利之原處分。
    4.就原告未提出土木建築工程使第三人改正之價格計算依據
      ，以及未提出土木建築工程終止契約後，工程結算應辦工
      作項目及期程部分：
      (1)審議判斷謂原告估算價值竟高達307,834,000元，顯違
        常理云云。惟此金額既屬估算，而非最終確認之金額，
        則縱認有高估之情形，則亦不生任何損害。且縱有高估
        ，亦無違反契約約定，更遑論達到情節重大之地步，審
        議判斷對此均未見說明，已見違誤。且本件因德寶公司
        棄守工地，現場設備因未維護而受損嚴重且遭竊，其改
        善費用更屬加鉅。再者，須再加上安全檢測分析、設計
        監造、工程管理、假設工程等費用，因此其金額自會再
        添增。又於粗略概估時之物價已比德寶公司得標時之物
        價，高出許多，因此於估計改善費用時，自須以現今較
        高之物價為準，故其結果自會比原來得標時之物料價格
        為高，因此原告之概估金額，並無不當。
      (2)審議判斷又謂依系爭契約第3 條第5 項第26款之規定，
        原告應協同被告辦理接管、評值與現況結算云云。惟系
        爭契約第3 條第5 項係規定原告應提供監造作業之服務
        ，因此第26款「其他未載明之事項，甲方因工程業務需
        要提出者」之規定，仍應在監造作業之範圍內，而不得
        逾越範圍，否則即係任由被告擴大服務範圍，違反契約
        平等之原則。而德寶公司違約後之接管、評值與現況結
        算等工作，顯非在原預定正常施工下之監造作業範圍，
        亦即原告並無義務辦理，且被告亦不得援引上開第26款
        之規定而要求原告辦理。
    5.就原告未審查各項計畫書即讓承包商逕行施作，重要施工
      材料進場時未查核，且無開立不合格通知書或通知招標機
      關，逕行同意估驗予承包商部分。審議判斷略謂系爭契約
      縱有「由原告及被告共同審核」之文句，亦僅在告知施工
      廠商及被告就契約施工文件、資料、施工進度等之審核程
      序而已，其與原告之間仍應依彼此內部契約約定其權義云
      云。惟原告並未否認書圖文件之審查為原告之義務。原告
      之所以函請被告審查德寶公司送審之書圖文件，係依據「
      動植物檢疫中心新建工程（一）土木建築工程」採構契約
      之第二次補充說明四、土木建築工程所有藍圖之文字敘述
      如：（三）「『經、需、須或依』建築師『審查簽認、審
      查核可、簽認、選定…等』、需『設計、監造單位、經工
      地工程師等核可』」等字樣，皆修訂以「需甲方及建築師
      審核簽認」規定。且被告若不欲提昇工程品質而參與審核
      ，則將不作此契約修訂，且既已作此契約修訂，原告自應
      轉請被告審核，否則德寶公司如何據以施工？而被告又豈
      可退縮審核之權？惟須予澄清者，原告係先完成審查後再
      請被告審查，並無被告所指摘「先請招標機關審查，審核
      過後再核轉申訴廠商之情事」。而依被告所據以指摘之函
      文，原告不僅未曾主張被告有先審查之義務，而且係一再
      表達應由被告、原告及德寶公司三方努力相互配合，以利
      工進。亦即原告不僅未有違約逃避審核之義務，反而一再
      表達履約之誠意，因此被告此部分之指摘，並無理由。且
      審議判斷亦有違誤。被告又謂原告不履行審查義務，造成
      工程延宕云云。惟原告並無不履行審查義務，已如前述，
      且縱認有此情事，亦無造成工程延宕之情形，故被告此部
      分之主張，亦無理由。又本件工程辦理分期估驗，達20餘
      次，每次現地估驗作業，除被告相關業務人員到場外，尚
      有政風、會計等監驗單位到場。因此，若非因為被告亦同
      意施作及估驗放款，原告亦無法片面決定准予施作及估驗
      放款。且因為被告亦同意施作及估驗付款，而被告之部分
      人員亦遭偵查起訴。因此被告將此責任全推由原告承擔，
      實不公平。
    6.綜上，原處分、異議處理結果及審議判斷，均有違誤，而
      原告並無違約之情形，且縱有違約，亦未達到情節重大而
      須列為不良廠商並刊登政府採購公報之程度。
  (二)被告主張：
    1.書圖文件審查（含菱型網審查）
      (1)書圖文件之審查為乙方之義務，按系爭契約第3 條乙方
        同意提供之服務分計：規劃、基本設計、細部設計、協
        辦招標及決標、監造作業部分（一）3.品質計畫審查作
        業程序、4.施工計畫審查作業、…（八）審核承包商提
        出之材料樣品、出廠證明、檢驗文件、試驗報告等之內
        容、規格及有效日期，並進行現場之比對及抽驗。原告
        詳盡規劃「監造業務權責劃分表」，8.材料樣品、型錄
        、選樣、選色等審核作業、9.施工計畫書審核作業、10
        . 施工詳圖、製造圖之審核作業、11. 進場材料查驗（
        工程材料及機具）、12. 材料品質規格試驗、13. 各階
        段施工品質查核係由原告審核，非由被告審核至為明確
        。被告違反上揭事項，且未監督營造業依照設計圖說施
        工，造成部分工程品質與設計不符，需修改甚至拆除重
        做。致影響履約期限，依據系爭契約第14條第1 項第6
        款「因可歸責於乙方之事由，致延誤履約期限，情節重
        大者。」，甲方得以書面通知乙方終止或解除契約。
      (2)原告違反契約竟然要求被告審核書圖文件。原告一再來
        函強調依照被告與德寶公司簽訂之「動植物檢疫中心新
        建工程（一）土木建築工程」契約要求，書圖文件審查
        應由原告及被告共同審核。依據前揭規定，原告未履行
        合約中監造義務，耗時於撰寫公文答覆被告，以規避未
        履行監造之責任。
        94年10月6 日（94）成建所第0395號函主張「二、依
          據「動植物檢疫中心新建工程（一）土木建築工程」
          採購契約之第二次補充說明四、土木建築工程所有藍
          圖之文字敘述如：（三）「『經、需、須或依』建築
          師『審查簽認、審查核可、簽認、選定…等』、需『
          設計、監造單位、經工地工程師等核可』」…等字樣
          ，皆修訂以「需甲方及建築師審核簽認」規定，德寶
          營造股份有限公司所檢送之修正後C6鍍鋅鋼板網菱網
          施工大樣圖，應經貴局與本事務所完成審查後再函復
          該公司，惟來函未見貴局審查意見…須經貴局及本事
          務所辦理審核…係經由三方會同確認共識，以符規定
          」。按德寶公司與被告簽訂之工程增補契約，履行契
          約兩造係為被告與德寶公司，原告既非契約當事人，
          居然以被告不履行增補合約之規定，拒絕履行系爭契
          約；況且，系爭契約第3 條第5 項第20款契約變更之
          建議及處理，屬原告應盡之義務，於增修合約時契約
          如有爭議，原告提供專業意見俾使契約完善，其未提
          供專業意見在先，事後以不履行被告與德寶公司簽訂
          之工程合約為由，拒絕履行系爭合約（詳後述），委
          實情節重大。又，被告與原告簽訂系爭契約之目的乃
          輔助工程專業知識不足，給付巨額費用予原告，居然
          連基本的審核書圖文件也要被告自行辦理，顯與簽訂
          系爭契約之目的有違，則被告不禁懷疑原告究竟有無
          能力繼續履約。
        94年10月6 日（94）成建所第0397號函謂「四、請儘
          速完成修正並備文函送本事務所，俾供本事務所與行
          政院農業委員會動植物防疫檢疫局依工程採購契約規
          定辦理審查作業…。」。94年10月13日（94）成建所
          第0411號函「（三）依據本工程採購契約之驗收程序
          相關規定，應經貴局完成審查所核轉承包商之竣工文
          件後，始進行相關驗收程序…。」。按系爭契約第3
          條第5 項第16款規定：「辦理工程竣工結算及確認竣
          工日期，並依工程契約規定提供工程檢討資料。」第
          3 條第5 項第21款規定：「竣工文件及結算之審查。
          」皆規定應由原告辦理，原告竟然要求被告先審查其
          核轉承包商之竣工文件後，始進行相關驗收程序，被
          告竟然有先審核義務，審核過後再核轉原告，如此作
          法實有悖系爭契約約定。94年10月19日（94）成建所
          第0429號函「有關彩鋼及犬貓不銹鋼無菌隔間等工程
          改善乙案，俟德寶營造股份有限公司完成修正並提供
          相關資料後，依「動植物檢疫中心新建工程（一）土
          木建築工程」採購契約審查並核轉貴局審核。」任何
          書圖完件原告均要求被告審核，不符合系爭契約約定
          ，且其所持理由為原告與他造當事人簽訂之工程合約
          ，難令人相信這是專業監造單位意見。
        94年10月19日（94）成建所第0430號函「有關旨揭工
          程尚待辦理改善並補齊工程完件等部分，…，俾本事
          務所依採購契約規定審查並核轉行政院農業委員會動
          植物防疫檢疫局審核。」94年12月8 日（94）成建所
          第0497號函進一步歪曲契約解釋「三、…，惟若均由
          本事務所進行審查作業，何以旨揭工程之採購契約明
          文分別規定工程司及業主應辦理之建築專業審查職責
          ，故本事務所在完成相關審查作業，函轉貴局審查亦
          係採購契約所明文規定並無不妥，…。」系爭契約中
          關於書圖審查費用如實給付予原告，拿錢不辦事扭曲
          契約，試圖推卸己責。95年8 月18日（95）成建所第
          0142號函謂「二、旨揭工程資料審查部分，貴局不應
          規避與德寶公司所簽訂採購契約中第二次補充說明規
          定，有關資料審查本事務所並非未履行審查作業，但
          因在該補充說明規定中，明定貴局亦應辦理審查作…
          ，故本事務所一再強調貴局不能捨棄及規避旨揭工程
          採購契約特別規定文字，而作與該特別規定相反的解
          釋…。」「八、…亦同時敘明依規定貴局亦應進行審
          查作業，而非係送貴局備查…」，按被告即招標機關
          與承攬廠商之契約條款僅能規範招標機關與承攬廠商
          之權利義務，與原告無涉，原告以被告負有先審查義
          務，未經被告審查則原告不予審查，明顯規避契約應
          履行義務。
      (3)礙於原告不履行書圖審查義務，且未依法監督德寶公司
        按圖施工，造成工程延宕從94年10月6 日（94）成建所
        第0395號函起至95年10月25日終止契約止，一年左右期
        間原告偏執其非為契約當事人之「動植物檢疫中心新建
        工程（一）土木建築工程」契約為要求被告審核文件的
        依據，此期間土木廠商德寶公司因財務困難於94年2 月
        期間停工，亟需其提供專業協助，詎料被告非但無法獲
        得協助，尚得撰寫公文答覆其無理之要求，對於系爭工
        程毫無建樹。以下為被告須原告協助，其延宕履約期限
        甚明，係屬情節重大。
        94年10月17日防檢五字第0941496244號函「二、依據
          委託規劃、設計及監造技術服務契約第三條第五款第
          三目及第八目，貴事務所應負責審核承包商提出之施
          工計畫、施工圖…。」94年11月10日防檢五字第0941
          496271號函「二、…且以未見本局審查意見為由不履
          行委託契約第3 條明訂之應辦工作事項，嚴重延誤本
          案辦理時效。」
        94年12月1 日防檢五字第0941496299號函「二、…旨
          揭工程書圖之審查已委由貴事務所辦理…」94年12月
          19日傳真函「一、…惟目前承包商所送改善計畫書、
          工地人員等審查事項仍未能完成審核，改善工程時程
          嚴重延宕。」94年12月21日防檢五字第0941496327號
          函「三、本局於94年10月24日及11月14日分別以…，
          詢問有關烽鼎是否業依水電空調工程…，至今未接獲
          貴事務所回復，請即刻詳察見復。」95年8 月10日防
          檢五字第0951496223號函「二、…本局再度重申，貴
          事務所應就承包商提供文件善盡審查之義務，依貴我
          兩造契約第3 條之約定可稽，…。」
    2.未詳實審查各項計畫即讓承包商逕行施作，重要施工材料
      進場未審慎審查，且無開立不合格通知書或通知被告，逕
      行同意估驗予承包商系爭契約第3 條第5 項第1 款規定：
      「…3.品質計畫審查作業程序。4.施工計畫作業程序。…
      」係為原告履約義務；違反者得逕依契約第14條第1 項第
      12款規定：「乙方未依契約規定履約，自接獲甲方書面通
      知日起十日內或書面通知所載較長期限內，仍未改善。」
      ，甲方得以書面通知乙方終止或解除契約。
      (1)原告監重期間怠惰履行契約，監造不實之缺失概有：1.
        植栽樹種栽種不實，原告未辦理驗苗。2.犬貓舍不鏽鋼
        無菌室隔間材質不符。3.彩鋼相關工程材質不符。4.C6
        棟菱型網網目不符。5. K1.K2水塔樑柱結構尺寸過小。
        6.I4消毒管制站大門口高度施作過低。7.I1消毒管制站
        高程錯誤。8.基地北面圍牆施作高度不足。9.中大型動
        物舍雨庇二次施作。系爭工項經被告發覺有缺失後，請
        監造單位能立即補辦如驗苗，其推卸責任，居然要求被
        告要共同驗苗；材質不符係由被告委由公正第3 機構檢
        測發覺，從以下事證可稽，原告於事先監造不實，事後
        推卸責任，故意延宕工期之心可議。10. 本案道路工程
        部分，分成主要道路與建物周圍之次要道路。依據設計
        圖說，主要道路為「AC層厚10CM，級配厚度為40CM-60C
        M 」，次要道路為「AC層厚5CM ，級配厚度為20CM-30C
        M 」。而德寶公司實際施作結果：主要道路經臺灣省土
        木技師公會實際鑽27孔，鑑定結果平均厚度僅15.26CM
        。次要道路為經實際鑽11孔，鑑定結果AC層厚度僅3 孔
        超過5CM ，平均厚度為3.77CM，級配厚度則11孔均為0C
        M ，根本未曾施作，而原告並未發出改善通知及監督德
        寶公司按照設計圖說施工。
      (2)苗圃證明藉詞不予查驗。於94年9 月26日召開第27次工
        務聯繫會議，決議有關植栽工程補植應經德寶公司會同
        原告，至供貨苗圃辦理查驗後符合契約規定方能進場栽
        種乙節。乃因驗苗為原告履約之義務，植栽工程最大弊
        病在於德寶公司與監造單位未按照契約規定至苗圃驗苗
        ，以欲蓋彌彰手法欺騙被告，俟發覺植栽與契約規定不
        符，乃召開第27次工務聯繫會議，會中達成結論重新辦
        理驗苗。原告94年10月13日（94）成建所第0411號函表
        示「（一）…又承包商無法提出苗圃證明，致本事務未
        能依本工程採購契約規定函轉貴局審查…。」，對於原
        告忽視己身責任，曲解契約約定，94年10月24日防檢五
        字第0941496255號函嚴正申明「三、…確有施工及監造
        疏漏問題，為期補植樹種符合契約規定，…。另，本案
        植栽樹種係由貴事務所擔任規劃、設計及監造工作，貴
        事務所應具備鑑別承包商栽種樹種是否符合契約規定之
        能力，請依委託規劃、設計及監造契約善盡應負責任。
        」對此原告為免除自己過失除要求被告會同辦理驗苗外
        ，樹種是否符合契約規定甚至要求專業機構檢驗，增加
        契約所無約定外，連帶嚴重影響工期，參94年10月31日
        （94）成建所第0441號函「五、工程任何材料查驗，除
        外觀目試查驗外，尚需配合檢驗報告、出廠證明及試驗
        報告等，方得綜合判斷工程材料是否符合規定，故於契
        約之工程查驗中亦明文規定工程材料需經由專業檢驗機
        構進行檢（試）驗，同理就植栽工程之水石榕及濱紅豆
        樹種而言，除基本目試檢查外，欲判斷樹種是否符合規
        定，亦須配合苗圃證明、專業機構之檢（試）驗報告及
        現地補植撫育情況等，來綜合判斷是否符合合約規定。
        」原告如此作為致使94年8 月19日防檢秘字第09414233
        98號函「三、至於植栽工程之水石榕及濱紅豆相關苗圃
        證明等資料，迄今仍闕如，致無法進行複驗乙節，…，
        請貴事務本監造之責建議可行方案，以供參處。」
      (3)犬貓舍不鏽鋼無菌室隔間材質不符，彩鋼相關工程材質
        不符，原告拒絕查驗犬貓舍不鏽鋼無菌室隔間材質不符
        ，彩鋼相關工程材質不符於第27次工務聯繫會議中經與
        會人員討論彩鋼工項拆除重做，犬貓舍不鏽鋼無菌室隔
        間材質不符請承商提出改善計畫（陸決議事項一、二、
        ），委請原告針對彩鋼工項提出驗收建議，遲遲未獲得
        任何隻字片語（參見94年9 月30日防檢五字第09414962
        23號函說明三），延至94年10月13以（94）成建所第04
        11號函表示「（三）依據本工程採購契約之驗收程序相
        關規定，應經貴局完成審查所核轉承包商之竣工文件後
        ，始進行相關驗收程序…。」請參94年10月13日（94）
        成建所第0411號函，專業意見係以工程契約、實務面鑑
        請業主注意，原告居然連驗收程序之規定也要等被告審
        核相關文件後，才表示方能進行驗收程序，難取信於人
        。另可參94年10月19日（94）成建所第0429號函之說明
        二，同此意旨。至94年10月13日以（94）成建所第0411
        號函更直接說明「七、有關彩鋼及犬貓舍不鏽鋼無菌隔
        間等工程改善乙案，將俟德寶營造股份有限公司完成修
        正並提出相關資料後，依旨揭工程之採購契約規定配合
        審查並核轉貴局審核，以利後續作業進行。」放諸義務
        不論，曲解契約。惟當德寶公司提出型錄及施工計畫至
        原告，其以94年11月21日（94）成建所第0471號函「四
        、另德寶營營造股份有限公司提送「動植物檢疫中心新
        建工程（一）土木建築工程」之屋頂彩色鋼板及犬貓舍
        庫板工程施工計畫書及型錄送審等資料乙案，因該公司
        尚未完成工地負責人暨勞安人員、品管人員之提報作業
        ，故已於94年11月11日（94）成建所第0461號函檢退並
        副知貴局。」似乎百般刁難，致使系爭工程無法繼續進
        行，對此被告無奈以95年3 月29月防檢五字第09514960
        72號函「二、…本案工程書圖文件審查權責事宜，…但
        貴事務所一再來函提出無理要求，業造成本工程計畫書
        圖審查作業困擾…。」。
      (4)原告起訴理由不當，原告以系爭工程估驗22次，足以證
        明原告已善盡職責，反之被告應已發函糾正云云。從上
        揭來函，得證原告抗辯不值一駁，欲蓋彌彰。按彩鋼工
        項、犬貓舍不銹鋼隔間牆工項、植栽樹種工項及相關書
        圖文件審查依照系爭契約第3 條之規定理應由原告依約
        審查承包商提送各項文件及監督施工確保工程品質，然
        被告於93年查驗時發覺工程材質及樹種與契約規範不符
        等問題。顯然原告未善盡職責外，要求承包商改善時，
        從上揭文件得證原告掩飾己非，歪曲解釋合約約定，推
        卸責任，昭昭若揭。
    3.竣工文件清單悍拒提供，按系爭契約第3 條五（一）3.品
      質計畫審查作業程序。4.施工計畫作業程序。係為原告履
      約義務；違反者得逕依契約第14.1.12 「乙方未依契約規
      定履約，自接獲甲方書面通知日起十日內或書面通知所載
      較長期限內，仍未改善。」，甲方得以書面通知乙方終止
      或解除契約。
      (1)鑒於原告數度審查標準不一，莫衷一事。94年10月31日
        第28次工務聯繫會議，原告提出承包商應補文件。95年
        1 月3 日第34次工務聯繫會議，決議事項二說明審核標
        準不一致，請原告改善，或充分授權監造經理王文治處
        理。進而於95年1 月11日第35次工務聯繫會議鑒請原告
        應積極辦理事項一覽表，95年5 月24日第40次工務聯繫
        會議決議一、審查文件後，應即時將審查結果通知承包
        商；二、請於（95）5 月30日前文件審核後轉被告備查
        。足以證明原告怠惰履行契約規範至為明確。詎料，95
        年6 月7 日（95）成建所第0087號函悍然拒絕第40次工
        務聯繫會議決議，工務聯繫會議雖建築師本人未出席，
        均委由工務經理出席，工務經理代表建築師會議決議經
        充分討論後簽名表贊同，事後卻以「七、又於第40次工
        務聯繫會議之其他決議部分，本事務所亦表達相關意見
        且未同意該會議決議，其中決議一有關審查資料部分，
        於會議當時已表達仍應以正式公文為有效依據，而非僅
        以電話聯繫、傳真等方式辦理。」，說明昧於事實，當
        場工務經理未提出任何說明，混淆事實推翻決議，又「
        七、…。且該決議要求於（95）5 月30日前，送貴局備
        查部分，其期限本事務所未表達同意，且依規定貴局亦
        應進行審查作業…。」，以此種方式拒絕履行契約，被
        告除了刊登原告為不良廠商外，還有什麼作為可做呢？
        甚屬無奈。
      (2)原告起訴理由不當，其謂承商包為甲級營造廠，理當知
        悉竣工文件該提出什麼文件。惟於94年9 月15辦理初驗
        之複驗時，原告謂德寶公司未補正完整竣工文件，並建
        議判定初驗之複驗不合格。其後德寶公司多次提供補正
        竣工文件均遭原告判定不合格退件，惟其要求德寶公司
        補正文件之清單前後不一致，被告多次委請原告迅對此
        問題能依照合約解決，然原告卻發函不予配合。
    4.未提出德寶公司工期逾期總天數，系爭契約第3 條第5 項
      第3 款、第16款規定，辦理工程竣工結算及確認竣工日期
      ，並依工程契約規定提供工期檢討資料。係為原告履約義
      務；違反者得逕依契約第14條第1 項第12款規定：「乙方
      未依契約規定履約，自接獲甲方書面通知日起十日內或書
      面通知所載較長期限內，仍未改善。」，甲方得以書面通
      知乙方終止或解除契約。95年3 月22日防檢五字第095149
      6080號函請其提出逾期總日數，95年5 月4 日防檢五字第
      0951496125號函再度函催；俟被告於95年8 月10日防檢五
      字第0951496220號就建築師怠惰履行職務部分製作一覽表
      ，請其於規定期限內改正，原告仍然置若罔聞，不予回應
      。原告以颱風等藉口說明改善工期未核定無法計算逾期工
      期為理由粉飾己非。自95年3 月22日起即請原告能提送德
      寶公司施工逾期總日數，倘其中相關逾期日數尚有疑義，
      原告可於工期檢討資料中註明，以便製作結算日報表，縱
      然改善工期部分不核定，無礙於逾期工期之計算。原告以
      似是而非理由不予計算，無法讓人信服。
    5.未提出工程消防安全檢查許可變更申請書圖資料，包含差
      異分析表、建議方案及相關預算書圖等系爭契約第3 條第
      5 項第3 款、第25款規定，協同本工程承包商向各該主管
      機關辦理使用執照申請作業。係為原告履約義務；違反者
      得逕依契約第13條第8 項規定：「乙方不於規定期限改正
      者、拒絕改正…，甲方得採行下列措施（一）自行或使第
      三人改善，…。」、第14條1 項第6 款規定：「因可歸責
      於乙方事由，致延誤履約期限，情節重大者。」、第12款
      規定：「乙方未依契約規定履約，自接獲甲方書面通知日
      起十日內或書面通知所載較長期限內，仍未改善。」甲方
      得以書面通知乙方終止或解除契約。
      (1)94年10月31日第28次工務聯繫會議決議請承包商將竣工
        後尺寸與建照差異部分修正後立即寄送給建築師事務所
        ，俾便向建管單位辦理變更設計。經過數日建築師事務
        所遲遲無動作，94年11月28日防檢五字第0941496296號
        函「三、…仍請貴事務所依本局本年10月31日及11月17
        日第28次及第30次工務聯繫會議紀要要求，儘速辦理申
        請事宜並積極向桃園縣政府建管單位說明，以盡應擔負
        之委託技術服務職責。」詎料，於使用執照申辦期間，
        以95年2 月10日（95）成建所第22號函桃園縣政府檢舉
        工地驗收缺失，目前正進行屋頂拆除重作工程，請暫停
        發照作業。桃園縣政府95年2 月20日府工建字第095004
        0425號函表示既然屋頂拆除不符合申請使用要件。95年
        5 月4 日防檢五字第0951496126號函請建築師針對面積
        不符與消防設備檢討提出因應方案，但迄今仍未答覆。
        95年5 月17日傳真函再度催請建築師事務所儘速提出因
        應方案，原告仍拒絕回復。原告回函表示「八、至於申
        請使用執照乙節，…貴局未完成審查作業及缺失未依契
        約規定辦理改善作業情形下，恕本事務所未能同意配合
        辦理申請使用執照作業，倘若貴局仍一昧要求先行辦理
        該項作業而規避缺失改善應依契約規定辦理時，為了貴
        局維護管理之考量下，不排除函文副知相關建管單位知
        悉明瞭。」，原告竟於系爭契約外自行增加被告之契約
        責任，謂被告得先行辦理審查作業，否則不予辦理申請
        使用執照。95年9 月18日防檢五字第0951496244號函嚴
        正表示「消防面積變更作業需經貴事務所依消防法規書
        面檢討後提出變更資料，目前並無承包商須配合辦理事
        項。貴事務所一再推延拒不配合處理本案，造成本局相
        關損失係應由貴事務所負完全責任。」，透露出原告心
        態可議，非以工程完工、使用為前提。
      (2)原告將責任完全歸咎於水電、土建廠商，持與申請使用
        執照不相關理由推卸責任，其謂相關設施鏽蝕、水電遭
        竊，能否送審通過有疑慮。對此，申請使用執照礙於建
        築師檢舉面積不符，經查僅有一平方米左右，經桃園縣
        政府退件後，被告立即請原告研擬因應方案，得到的答
        覆竟然為「貴局未完成審查作業及缺失未依契約規定辦
        理改善作業情形下，恕本事務所未能同意配合辦理申請
        使用執照作業」，申訴理由刻意掩飾事實真相，未附相
        關文件，況且以建築師事務所專業能力應該知悉消防設
        備申請審查由建築師事務所及消防設備師審查檢討即可
        ，被告無奈委請第三人辦理。
    6.未提出土木建築工程使第三人改正之價格計算依據暨未提
      出建築工程終止契約後，工程結算應辦工作項目及期程：
      系爭契約第3 條第5 項第3 款、第16款規定，辦理工程竣
      工結算及確認竣工日期，並依工程契約規定提供工期檢討
      資料。係為原告履約義務，第24款規定：「協辦履約爭議
      之處理」；違反者得逕依契約第14條第1 項第12款規定：
      「乙方未依契約規定履約，自接獲甲方書面通知日起十日
      內或書面通知所載較長期限內，仍未改善。」，甲方得以
      書面通知乙方終止或解除契約。
      (1)系爭工程已達初驗階段，僅因德寶公司財務狀況不佳宣
        告重整，致使被告得重新辦理招標，委請原告估算大概
        後續需花費金額，其竟然估算高達307,834,000 元，此
        與系爭工程發包價格427,800,000 元差距不大，請其說
        明，其不負責任於不附任何理由依據下強調就是這樣金
        額，被告除了依約辦理並宣告其為不良廠商外，請求貴
        委員會能維持原處分。另，被告與德寶公司於95 年7月
        20日終止契約後，為利後續工項推動，請原告告知該如
        何辦理後續相關事宜，被告非工程專業人員，傾聽專業
        人士建議為上策，原告相應不理外，對於工程結算持被
        告應「解除」與德寶公司工程契約，非「終止」工程合
        約為由，威脅被告訴請檢調偵辦官員瀆職，按針對與德
        寶公司工程合約之「解除」、「終止」為法律判斷事項
        ，況且不干原告事由，居然持該等理由拒絕辦理工程結
        算事由，欺人太甚。
      (2)95年4 月29日（95）成建所第58號函提出改善金額。95
        年5 月10日防檢五字第0951496127號函除表示建築師拒
        絕出席會議外，請於文到後三日內說明估算金額依據。
        95年8 月18日（95）成建所第142 號函蠻橫指示「六、
        …，貴局仍執意採辦理契約終止而非契約解除，似有圖
        利德寶公司之疑慮…」「八、…，至於要求本事務所辦
        理結算乙節，無論土木建築或水電工程，目前均在驗收
        階段，貴局為主驗單位，但所辦理之驗收程序未完備前
        如何完成結算作業…。」被告與德寶公司早於95年7 月
        20日終止契約，終止契約後應辦理結算工作，結清與德
        寶公司間債權債務，原告居然以驗收階段為託辭藉故不
        理。95年10月16日（95）成建所第198 號函「五、…，
        然貴局以終止契約後之結算非工程驗收之結算，來規避
        驗收程序…」，原告不明瞭委託、設計規劃契約之規範
        ，結算與驗收程序根本毫不相干，既然系爭工程無法正
        式驗收，則結算程序提前，更無躲避驗收責任。
      (3)原告以上揭工作為新工作，非屬契約規定事項。結算事
        由為履約廠商責任系爭契約第3 條第5 項第3 款第16款
        有明文規定。又同條第24款規定：「協辦履約爭議之處
        理」，亦屬原告義務，非謂新工作，原告起訴理由不當
        。
    7.建築師自第27次工務聯繫會議後即拒絕參加任何會議；工
      程界面整合，原告拒絕協調。
      (1)建築師拒絕與會，有關許文成建築師於94年9 月26日自
        參加第27次工務聯繫會議後，即未出席任何工務會議或
        至工地督導，被告94年12月6 日防檢五字第0941496313
        號函請渠改善。經被告業務組電話聯繫計畫審查進度，
        許文成建築師皆以審查事項已委由其事務所人員辦理為
        由，不清楚審查情形（94年12月19日至94年12月23日電
        話通聯紀錄），經被告95年5 月18日防檢五字第095141
        4354號函請授權具有代理權限之人出席會議，原告均藉
        詞不出席（95年5 月24日（95）成建所第77號函），工
        務聯繫會議僅王文治監造經理出席，建築師事務所於會
        議紀錄寄達後，又來函被告提出異議（95年5 月26日（
        95）成建所第80號函），推翻會議結論（說明六及說明
        五）。經被告於94年10月24日函請建築師事務所改善，
        告知該事務所倘有不同意見應於開會時提出。
      (2)工程界面整合，工程界面整合請參照系爭契約第3 條第
        5 項第19款有關履約界面之協調及整合。按系爭工程範
        圍內舊營舍拆除，一定經過施工範圍，故請原告協調界
        面整合，詎料，94年11月25日（95）成建所第484 號函
        「四、有關貴局發包「動植物檢疫中心舊營舍拆除暨加
        建圍牆等相關設施工程」之協調履約界面乙案，…，因
        動植物檢疫中心新建工程之土木建築、水電空調等工程
        目前均已在驗收作業履約階段，而圍牆工程屬新作工程
        施作履約階段，且非貴局委託本事務所所設計監造範圍
        內，不宜由本事務所協調履約界面…。」，其推託之詞
        藉故不履約之情，已嚴重違反契約之規定。
    8.系爭工程由於原告不負責任拒絕履約，造成工程延宕，被
      告局長、副局長高層官員幾度南下與建築師懇談，建築師
      相應不理，怠惰行使職務，造成被告得另花經費向其他專
      業人士請教，嚴重損害被告權益。
    理  由
一、按政府採購法第101 條第1 項第12款規定：「機關辦理採購
    ，發現廠商有下列情形之一，應將其事實及理由通知廠商，
    並附記如未提出異議者，將刊登政府採購公報：…十二、因
    可歸責於廠商之事由，致解除或終止契約者。」
二、本件兩造不爭以下之事實，並有如下之證據在卷可稽，堪認
    為真實：
  (一)原告參與被告所辦理系爭工程採購案，兩造於90年4 月24日
    簽訂系爭契約，被告委託原告執行動植物檢疫中心新建工程
    規劃、設計及監造作業，由原告監督承包廠商德寶公司及烽
    鼎公司施工並依系爭契約及核定之監造計畫書「監造業務權
    責劃分表」執行工程審查作業，承包廠商提送相關計畫書、
    試驗報告及估驗請款資料等工程文件均須由原告辦理專業審
    查，被告依原告審查通過予以估驗撥款，有系爭契約附原處
    分卷第114 頁以下及「監造業務權責劃分表」附本院卷第98
    -99頁。
  (二)被告並就土建、水電工程分別於91年4 月24日與德寶公司及
    烽鼎公司簽訂「動植物檢疫中心新建工程（一）土木建築工
    程」、「動植物檢疫中心新建工程（二）水電空調工程」合
    約，有被告與德寶公司合約附本院卷第193-214 頁、被告與
    烽鼎公司合約附本院卷第215-237 頁。
  (三)因系爭工程興建過程中土建、水電廠商違反契約，被告認原
    告未審查各項計畫書即讓承包商逕行施作，重要施工材料進
    場時未查核；未提供竣工文件清單；未提出承包商工期逾期
    總日數；未提出工程消防安全檢查許可變更申請書圖資料，
    包含差異分析表、建議方案及相關預算書圖等；未提出土木
    建築工程使第三人改正之價格計算依據；未提出土木建築工
    程終止契約後，工程結算應辦工作項目及期程，有違約情事
    ，乃以95年10月25日防檢五字第0951496272號函通知原告終
    止契約，有上開函及函附重大違約事項與契約規定對照表附
    本院卷第42、43頁。
  (四)被告於96年8 月1 日以原告有政府採購法第101 條第14款情
    形，刊登政府採購公報，依同法第103 條規定自刊登次日起
    算予以停權1 年，不得參加投標或作為決標對象或分包廠商
    ，有拒絕往來廠商名單公告畫面附本院卷第205、251 頁。
三、本件之爭執，在於原告參與系爭工程採購案有無政府採購法
    第101 條第1 項第12款之情事？經查：
  (一)關於原告主張：被告應先審查德寶公司送審之圖樣云云。查
    ：
    1.依系爭契約第3 條規定，原告同意提供之服務分計：規劃
      、基本設計、系爭工程細部設計、協辦招標及決標、監造
      作業部分（一）3.品質計畫審查作業程序、4.施工計畫審
      查作業程序、（八）審核承包商提出之材料樣品、出廠證
      明、檢驗文件、試驗報告等之內容、規格及有效日期，並
      進行現場之比對及抽驗（原處分卷第114-116 頁）。且依
      原告所規劃為系爭契約附件之「監造業務權責劃分表」（
      本院卷第98-99 頁），記載「8.材料樣品、型錄、選樣、
      選色等審核作業、9.施工計畫書審核作業、10. 施工詳圖
      、製造圖之審核作業、11. 進場材料查驗（工程材料及機
      具）、12. 材料品質規格試驗、13. 各階段施工品質查核
      。…」由此可知，係由原告審核書圖文件，非由被告審核
      。原告上開主張，要非可採。
    2.原告陳稱依照被告與德寶公司簽訂之「動植物檢疫中心新
      建工程（一）土木建築工程」契約，書圖文件審查應由原
      告及被告共同審核云云，查：
      (1)原告94年10月6 日（94）成建所第0395號函謂：「二、
        依『動植物檢疫中心新建工程（一）土木建築工程』採
        購契約之第二次補充說明四、土木建築工程所有藍圖之
        文字敘述如：（三）「『經、需、須或依』建築師『審
        查簽認、審查核可、簽認、選定…等』、需『設計、監
        造單位、經工地工程師等核可』」…等字樣，皆修訂以
        「需甲方及建築師審核簽認」規定，德寶營造股份有限
        公司所檢送之修正後C6鍍鋅鋼板網菱網施工大樣圖，應
        經貴局與本事務所完成審查後再函復該公司，惟來函未
        見貴局審查意見…須經貴局及本事務所辦理審核…係經
        由三方會同確認共識，以符規定」（本院卷第100 頁）
        。惟德寶公司與被告簽訂之工程增補契約，履行契約兩
        造係為被告與德寶公司，原告既非契約當事人，卻以被
        告不履行增補合約之規定，拒絕履行系爭契約；況系爭
        契約第3 條第5 項第20款規定契約變更之建議及處理，
        屬原告應盡之義務，於增修合約時契約如有爭議，原告
        應提供專業意見俾使契約完善，其未提供專業意見予被
        告，竟以被告不履行與德寶公司簽訂之工程合約為由，
        拒絕履行系爭合約，顯與系爭契約上開條文及契約目的
        有違。
      (2)原告94年10月6 日（94）成建所第0397號函謂：「四、
        請儘速完成修正並備文函送本事務所，俾供本事務所與
        行政院農業委員會動植物防疫檢疫局依工程採購契約規
        定辦理審查作業…。」（本院卷第101 頁）。原告94年
        10月13日（94）成建所第0411號函謂：「（三）依據本
        工程採購契約之驗收程序相關規定，應經貴局完成審查
        所核轉承包商之竣工文件後，始進行相關驗收程序…。
        」（本院卷第102 頁）。然依系爭契約第3 條第5 項第
        16款規定：「辦理工程竣工結算及確認竣工日期，並依
        工程契約規定提供工程檢討資料。」第3 條第5 項第21
        款規定：「竣工文件及結算之審查。」皆規定應由原告
        辦理，原告卻要求被告先審查其核轉承包商之竣工文件
        後，變成被告有先審核義務，審核過後再核轉原告，有
        悖系爭契約約定。原告94年10月19日（94）成建所第04
        29號函謂：「有關彩鋼及犬貓不銹鋼無菌隔間等工程改
        善乙案，俟德寶營造股份有限公司完成修正並提供相關
        資料後，依『動植物檢疫中心新建工程（一）土木建築
        工程』採購契約審查並核轉貴局審核。」（本院卷第
        103 頁），即相關書圖文件原告均要求被告審核，實不
        符系爭契約約定。
      (3)原告94年10月19日（94）成建所第0430號函謂：「有關
        旨揭工程尚待辦理改善並補齊工程完件等部分，…，俾
        本事務所依採購契約規定審查並核轉行政院農業委員會
        動植物防疫檢疫局審核。」（本院卷第104 頁）原告94
        年12月8 日（94）成建所第0497號函謂：「三、…，惟
        若均由本事務所進行審查作業，何以旨揭工程之採購契
        約明文分別規定工程司及業主應辦理之建築專業審查職
        責，故本事務所在完成相關審查作業，函轉貴局審查亦
        係採購契約所明文規定並無不妥，…。」（本院卷第10
        5 頁）。原告95年8 月18日（95）成建所第0142號函謂
        ：「二、旨揭工程資料審查部分，貴局不應規避與德寶
        公司所簽訂採購契約中第二次補充說明規定，有關資料
        審查本事務所並非未履行審查作業，但因在該補充說明
        規定中，明定貴局亦應辦理審查作…，故本事務所一再
        強調貴局不能捨棄及規避旨揭工程採購契約特別規定文
        字，而作與該特別規定相反的解釋…。」「八、…亦同
        時敘明依規定貴局亦應進行審查作業，而非係送貴局備
        查…」（本院卷第106 頁至第109 頁）。惟被告與承攬
        廠商之契約條款僅能規範招標機關與承攬廠商之權利義
        務，與原告無涉，原告以被告負有先審查義務，未經被
        告審查則原告不予審查，規避契約應履行義務。
    3.被告因原告不履行書圖審查義務，且未履行義務監督德寶
      公司按圖施工，造成工程延宕，自原告94年10月6 日（94
      ）成建所第0395號函起至被告95年10月25日終止契約止，
      此期間土木廠商德寶公司因財務困難於94年2 月期間停工
      ，被告亟需原告提供專業協助，惟原告多次以上開函文要
      求被告先行審核書圖文件或應由原告及被告共同審核，未
      經被告審查則原告不予審查，規避契約應履行義務，以下
      為被告須原告協助，足見原告延宕履約期限：
      (1)被告94年10月17日防檢五字第0941496244號函謂：「二
        、依據委託規劃、設計及監造技術服務契約第3 條第5
        款第3 目及第8 目，貴事務所應負責審核承包商提出之
        施工計畫、施工圖…。」（本院卷第110 頁）94年11月
        10日防檢五字第0941496271號函謂：「二、…且以未見
        本局審查意見為由不履行委託契約第3 條明訂之應辦工
        作事項，嚴重延誤本案辦理時效。」（本院卷第111 頁
        ）
      (2)被告94年12月1 日防檢五字第0941496299號函「二、…
        旨揭工程書圖之審查已委由貴事務所辦理…」（本院卷
        第112 頁）94年12月19日傳真函「一、…惟目前承包商
        所送改善計畫書、工地人員等審查事項仍未能完成審核
        ，改善工程時程嚴重延宕。」（本院卷第113 頁）94年
        12月21日防檢五字第0941496327號函「三、本局於94年
        10月24日及11月14日分別以…，詢問有關烽鼎是否業依
        水電空調工程…, 至今未接獲貴事務所回復，請即刻詳
        察見復。」（本院卷第114 頁）95年8 月10日防檢五字
        第0951496223號函「二、…本局再度重申，貴事務所應
        就承包商提供文件善盡審查之義務，依貴我兩造契約第
        3 條之約定可稽，…。」（本院卷第115 頁）
    4.被告與原告簽訂系爭契約之目的乃委託原告輔助被告工程
      專業知識不足，被告給付高額費用予原告，然基本之審核
      書圖文件原告卻要求被告自行辦理，表示未經被告審查則
      原告不予審查，顯與系爭契約上開條文及契約目的有違，
      足認原告違約情節重大。依系爭契約第14條第1 項第6 款
      規定：「因可歸責於乙方之事由，致延誤履約期限，情節
      重大者，甲方得以書面通知乙方終止或解除契約」，被告
      得以書面通知原告終止或解除契約。故被告依該款終止契
      約，並無不合。
  (二)原告未詳實審查各項計畫即讓承包商逕行施作，重要施工材
    料進場未審慎審查，且無開立不合格通知書或通知被告，逕
    行同意估驗予承包商，分述如下：
    1.被告所列原告監造期間未履行契約義務，監造不實之缺失
      概有：1.植栽樹種栽種不實，原告未辦理驗苗。2.犬貓舍
      不鏽鋼無菌室隔間材質不符。3.彩鋼相關工程材質不符。
      4.C6棟菱型網網目不符。5. K1.K2水塔樑柱結構尺寸過小
      。6.I4消毒管制站大門口高度施作過低。7.I1消毒管制站
      高程錯誤。8.基地北面圍牆施作高度不足。9.中大型動物
      舍雨庇二次施作。10. 本案道路工程部分，分成主要道路
      與建物周圍之次要道路。依據設計圖說，主要道路為「AC
      層厚10CM，級配厚度為40CM-60CM 」，次要道路為「AC層
      厚為5CM ，級配厚度20CM-30CM 」。而德寶公司實際施作
      結果：主要道路經臺灣省土木技師公會實際鑽27孔，鑑定
      結果平均厚度僅15.26CM 。次要道路為經實際鑽11孔，鑑
      定結果AC層厚度僅3 孔超過5CM ，平均厚度為3.77CM，級
      配厚度則11孔均為0CM ，根本未曾施作，而原告並未發出
      改善通知及監督德寶公司按照設計圖說施工，此部分係由
      被告委由公正第三機構檢測發覺。
    2.上述工項，原告對於苗圃證明藉詞不予查驗。被告於94年
      9 月26日召開第27次工務聯繫會議（本院卷第119 頁），
      決議有關植栽工程補植應經德寶公司會同原告，至供貨苗
      圃辦理查驗後符合契約規定方能進場栽種。蓋因驗苗為原
      告履約之義務，植栽工程最大弊病在於德寶公司與監造單
      位未按照契約規定至苗圃驗苗，俟被告發覺植栽與契約規
      定不符，乃召開第27次工務聯繫會議，會中達成結論重新
      辦理驗苗。原告94年10月13日（94）成建所第0411號函謂
      ：「（一）…又承包商無法提出苗圃證明，致本事務未能
      依本工程採購契約規定函轉貴局審查…。」被告94年10月
      24日防檢五字第0941496255號函復：「三、…確有施工及
      監造疏漏問題，為期補植樹種符合契約規定，…。另，本
      案植栽樹種係由貴事務所擔任規劃、設計及監造工作，貴
      事務所應具備鑑別承包商栽種樹種是否符合契約規定之能
      力，請依委託規劃、設計及監造契約善盡應負責任。」（
      本院卷第120 頁），對此原告除要求被告會同辦理驗苗外
      ，樹種是否符合契約規定甚至要求專業機構檢驗，增加契
      約所無約定外，連帶嚴重影響工期，觀之原告94年10月31
      日（94）成建所第0441號函謂：「五、工程任何材料查驗
      ，除外觀目試查驗外，尚需配合檢驗報告、出廠證明及試
      驗報告等，方得綜合判斷工程材料是否符合規定，故於契
      約之工程查驗中亦明文規定工程材料需經由專業檢驗機構
      進行檢（試）驗，同理就植栽工程之水石榕及濱紅豆樹種
      而言，除基本目試檢查外，欲判斷樹種是否符合規定，亦
      須配合苗圃證明、專業機構之檢（試）驗報告及現地補植
      撫育情況等，來綜合判斷是否符合合約規定。」（本院卷
      第121 頁至第122 頁），及被告94年8 月19日防檢秘字第
      0941423398號函謂：「三、至於植栽工程之水石榕及濱紅
      豆相關苗圃證明等資料，迄今仍闕如，致無法進行複驗乙
      節，…，請貴事務本監造之責建議可行方案，以供參處。
      」（本院卷第123 頁）足見原告監造不實，事後推卸責任
      ，延宕工期。
    3.上述工項，犬貓舍不鏽鋼無菌室隔間材質不符，彩鋼相關
      工程材質不符，原告拒絕查驗犬貓舍不鏽鋼無菌室隔間材
      質不符，彩鋼相關工程材質不符於第27次工務聯繫會議中
      經與會人員討論彩鋼工項拆除重做，犬貓舍不鏽鋼無菌室
      隔間材質不符請承商提出改善計畫（本院卷第117 頁，陸
      決議事項一、二、），委請原告針對彩鋼工項提出驗收建
      議，被告遲未獲得任何隻字片語回應（本院卷第124 頁，
      見94年9 月30日防檢五字第0941496223號函說明三），原
      告延至94年10月13以（94）成建所第0411號函表示「（三
      ）依據本工程採購契約之驗收程序相關規定，應經貴局完
      成審查所核轉承包商之竣工文件後，始進行相關驗收程序
      …。」（本院卷第119 頁）原告竟連驗收程序也要等被告
      審核相關文件後，其方能進行驗收程序。原告94年10月31
      日（94）成建所第0441號函更直接說明：「七、有關彩鋼
      及犬貓舍不鏽鋼無菌隔間等工程改善乙案，將俟德寶營造
      股份有限公司完成修正並提出相關資料後，依旨揭工程之
      採購契約規定配合審查並核轉貴局審核，以利後續作業進
      行。」（本院卷第121 頁反面）未見原告履行系爭契約之
      監督、審核義務。惟當德寶公司提出型錄及施工計畫予原
      告，其以94年11月21日（94）成建所第0471號函「四、另
      德寶營造股份有限公司提送『動植物檢疫中心新建工程（
      一）土木建築工程』之屋頂彩色鋼板及犬貓舍庫板工程施
      工計畫書及型錄送審等資料乙案，因該公司尚未完成工地
      負責人暨勞安人員、品管人員之提報作業，故已於94年11
      月11日（94）成建所第0461號函檢退並副知貴局。」（本
      院卷第125 頁），原告之延宕履行系爭契約監造義務，致
      使系爭工程無法繼續進行，對此被告以95年3 月29月防檢
      五字第0951496072號函「二、…本案工程書圖文件審查權
      責事宜，…但貴事務所一再來函提出無理要求，業造成本
      工程計畫書圖審查作業困擾…。」（本院卷第126 頁）。
      彩鋼工項、犬貓舍不銹鋼隔間牆工項、植栽樹種工項及相
      關書圖文件審查依照系爭契約第3 條之規定理應由原告依
      約審查承包商提送各項文件及監督施工確保工程品質，然
      被告於93年查驗時發覺工程材質及樹種與契約規範不符等
      問題。原告主張：系爭工程估驗22次，足以證明原告已善
      盡職責云云，委非可採。
    4.系爭契約第3 條第5 項第1 款規定：「…3.品質計畫審查
      作業程序。4.施工計畫作業程序。…」係為原告履約義務
      ，原告上開監造不實工項過多導致被告須重新發包及改正
      ，違約情節已屬重大，被告依系爭契約第14條第1 項第12
      款規定：「乙方未依契約規定履約，自接獲甲方書面通知
      日起10日內或書面通知所載較長期限內，仍未改善」，被
      告得以書面通知原告終止或解除契約。故被告依該款終止
      契約，並無不合。
  (三)原告始終未履行提出竣工文件清單：
    1.被告94年10月31日第28次工務聯繫會議（本院卷第128 頁
      ），原告提出承包商應補文件。95年1 月3 日第34次工務
      聯繫會議（本院卷第131 頁），決議事項二說明審核標準
      不一致，請原告改善，或充分授權監造經理王文治處理。
      於95年1 月11日第35次工務聯繫會議（本院卷第132 頁至
      第133 頁）請原告應積極辦理事項一覽表，95年5 月24日
      第40次工務聯繫會議決議一、審查文件後，應即時將審查
      結果通知承包商；二、請於（95）5 月30日前文件審核後
      轉被告備查。原告數度審查標準不一，其怠於履行契約規
      範甚明。而原告95年6 月7 日（95）成建所第0087號函表
      示拒絕第40次工務聯繫會議決議，工務聯繫會議雖建築師
      本人未出席，均委由工務經理出席，工務經理代表建築師
      會議決議經充分討論後簽名表贊同，事後卻以「七、又於
      第40次工務聯繫會議之其他決議部分，本事務所亦表達相
      關意見且未同意該會議決議，其中決議一有關審查資料部
      分，於會議當時已表達仍應以正式公文為有效依據，而非
      僅以電話聯繫、傳真等方式辦理。」該說明與事實不符，
      蓋前開會議當場工務經理並未提出任何說明，又「七、…
      。且該決議要求於（95）5 月30日前，送貴局備查部分，
      其期限本事務所未表達同意，且依規定貴局亦應進行審查
      作業…。」原告仍表明拒絕履行依約提出竣工文件清單。
    2.原告主張：承包商為甲級營造廠，理當知悉竣工文件該提
      出什麼文件云云。查原告於94年9 月15辦理初驗之複驗時
      ，原告以德寶公司未補正完整竣工文件，並建議判定初驗
      之複驗不合格，其後德寶公司多次提供補正竣工文件均遭
      原告判定不合格退件（本院卷第104 頁以下、第131 頁以
      下）。惟原告要求該公司補正竣工文件之清單前後不一致
      ，被告多次委請原告迅對此問題能依照合約解決，然原告
      卻發函不予配合，業如上述，是原告上開主張，並非可採
      。
  (四)原告未提出德寶公司工期逾期總天數：
    1.被告95年3 月22日防檢五字第0951496080號函請原告提出
      德寶公司工期逾期總日數（本院卷第136 頁），95年5 月
      4 日防檢五字第0951496125號函再度函催（本院卷第137
      頁）；俟被告於95年8 月10日防檢五字第0951496220號（
      本院卷第115 至第116 頁）就建築師怠於履行職務部分製
      作一覽表，請其於規定期限內改正，原告仍未置理。原告
      主張：因颱風致改善工期未核定無法計算逾期工期云云。
      自被告95年3 月22日起即請原告提出德寶公司施工逾期總
      日數，倘其中相關逾期日數尚有疑義，原告可於工期檢討
      資料中註明，以便製作結算日報表，縱然改善工期部分不
      核定，無礙於逾期工期之計算。此部分主張，亦非可採。
    2.系爭契約第3 條第5 項第3 款、第16款規定，辦理工程竣
      工結算及確認竣工日期，並依工程契約規定提供工期檢討
      資料。係為原告履約義務，原告有該違約情事，依系爭契
      約第14條第1 項第12款規定：「乙方未依契約規定履約，
      自接獲甲方書面通知日起10日內或書面通知所載較長期限
      內，仍未改善」，被告得以書面通知原告終止或解除契約
      。故被告依該款終止契約，並無不合。
  (五)原告未提出工程消防安全檢查許可變更申請書圖資料，包含
    差異分析表、建議方案及相關預算書圖等協同系爭工程承包
    商向各該主管機關辦理使用執照申請作業：
    1.被告94年10月31日第28次工務聯繫會議（本院卷第138 頁
      至第140 頁）決議請承包商將竣工後尺寸與建照差異部分
      修正後立即寄送給建築師事務所，俾便向建管單位辦理變
      更設計。經過數日原告並未處理，被告94年11月28日防檢
      五字第0941496296號函（本院卷第141 頁）「三、…仍請
      貴事務所依本局本年10月31日及11月17日第28次及第30次
      工務聯繫會議紀要要求，儘速辦理申請事宜並積極向桃園
      縣政府建管單位說明，以盡應擔負之委託技術服務職責。
      」惟於使用執照申辦期間，原告以95年2 月10日（95）成
      建所第22號函知桃園縣政府（本院卷第142 頁）檢舉工地
      驗收缺失，目前正進行屋頂拆除重作工程，請暫停發照作
      業。桃園縣政府95年2 月20日府工建字第0950040425號函
      （本院卷第143 頁）復既然屋頂拆除，自不符合申請使用
      執照之要件。被告95年5 月4 日防檢五字第0951496126號
      函（本院卷第144 頁）請原告針對面積不符與消防設備檢
      討提出因應方案，但迄今仍未答覆。被告95年5 月17日傳
      真函（本院卷第145 頁）再度催請建築師事務所儘速提出
      因應方案，原告仍拒絕回復。原告95年6 月7 日回函表示
      （本院卷第134 頁）「八、至於申請使用執照乙節，…貴
      局未完成審查作業及缺失未依契約規定辦理改善作業情形
      下，恕本事務所未能同意配合辦理申請使用執照作業，倘
      若貴局仍一昧要求先行辦理該項作業而規避缺失改善應依
      契約規定辦理時，為了貴局維護管理之考量下，不排除函
      文副知相關建管單位知悉明瞭。」即原告以被告得先行辦
      理審查作業，否則不予辦理申請使用執照，原告於系爭契
      約外自行增加被告於契約所無之義務。
    2.原告主張：相關設施鏽蝕、水電遭竊，使用執照能否送審
      通過有疑慮云云。被告申請使用執照因原告上開檢舉面積
      不符，經桃園縣政府退件後，被告以上開95年5 月4 日防
      檢五字第0951496126號函立即請原告研擬因應方案，原告
      以上開95年6 月7 日回函表示「貴局未完成審查作業及缺
      失未依契約規定辦理改善作業情形下，恕本事務所未能同
      意配合辦理申請使用執照作業」，參以建築師事務所專業
      能力應該知悉消防設備申請審查由建築師事務所及消防設
      備師審查檢討即可，足見原告無正當理由拒不辦理，上開
      主張，亦非可採。
    3.據上，堪認原告未提出工程消防安全檢查許可變更申請書
      圖資料，包含差異分析表、建議方案及相關預算書圖等系
      爭契約第3 條第5 項第3 款、第25款規定，協同本工程承
      包商向各該主管機關辦理使用執照申請作業。該條款係為
      原告履約義務。原告有該違約情事，依系爭契約第13條第
      8 項規定：「乙方不於規定期限改正者、拒絕改正…，甲
      方得採行下列措施（一）自行或使第三人改善，…。」第
      14 條1項第6 款規定：「因可歸責於乙方事由，致延誤履
      約期限，情節重大者。」第12款規定：「乙方未依契約規
      定履約，自接獲甲方書面通知日起十日內或書面通知所載
      較長期限內，仍未改善」，被告得以書面通知原告終止或
      解除契約。故被告依上開條款終止契約，並無不合。
  (六)原告未提出土木建築工程使第三人改正之價格計算依據暨未
    提出建築工程終止契約後，工程結算應辦工作項目及期程：
    1.系爭工程已達初驗階段，僅因德寶公司財務狀況不佳宣告
      重整，致使被告得重新辦理招標，被告以95年4 月29日（
      95）成建所第58號函請原告提出估算後續改善大概需花費
      金額，原告估算高達307,834,000 元（本院卷第147 頁）
      ，此為系爭工程發包價格427,800,000 元之72% ，將使系
      爭工程之預期總完工價格為原合約之1.72倍，不合常理，
      被告以95年5 月10日防檢五字第0951496127號函（本院卷
      第148 頁）請原告於文到後3 日內說明估算金額依據。原
      告以95年8 月18日（95）成建所第142 號函（本院卷第14
      9 頁至第151 頁）謂：「六、…，貴局仍執意採辦理契約
      終止而非契約解除，似有圖利德寶公司之疑慮…」「八、
      …，至於要求本事務所辦理結算乙節，無論土木建築或水
      電工程，目前均在驗收階段，貴局為主驗單位，但所辦理
      之驗收程序未完備前如何完成結算作業…。」被告與德寶
      公司早於95年7 月20日終止契約（本院卷第248 、249 頁
      ），終止契約後應辦理結算工作，結清與德寶公司間債權
      債務，原告竟於「95年8 月18日」以「驗收階段」無法完
      成結算作業，顯係與事實不符之託辭，延宕辦理工程竣工
      結算。原告95年10月16日（95）成建所第198 號函（本院
      卷第152 頁至第154 頁）謂：「五、…，然貴局以終止契
      約後之結算非工程驗收之結算，來規避驗收程序…」，既
      然系爭工程因德寶公司違約而終止契約，無法正式驗收，
      則結算程序提前，被告並無規避驗收程序可言，原告該函
      所稱，亦無可取，足見原告延宕辦理工程竣工結算。
    2.系爭契約第3 條第5 項第3 款、第16款規定，辦理工程竣
      工結算及確認竣工日期，並依工程契約規定提供工期檢討
      資料，第24款規定：「協辦履約爭議之處理」，均係原告
      履約義務。原告主張：上揭工作為新工作，非屬契約規定
      事項云云，不足為採。原告有該違約情事，依系爭契約第
      14條第1 項第12款規定：「乙方未依契約規定履約，自接
      獲甲方書面通知日起10日內或書面通知所載較長期限內，
      仍未改善」，被告得以書面通知原告終止或解除契約。故
      被告依上開條款終止契約，亦無不合。
  (七)從而，原告未依約審查各項計畫書即讓承包商逕行施作，重
    要施工材料進場時未查核；未依約提供竣工文件清單；未依
    約提出承包商工期逾期總日數；未依約提出工程消防安全檢
    查許可變更申請書圖資料等協同系爭工程承包商向各該主管
    機關辦理使用執照申請作業；未依約提出土木建築工程使第
    三人改正之價格計算依據；未依約提出土木建築工程終止契
    約後，工程結算應辦工作項目及期程，其監造不實情節重大
    ，且多項違約均未於被告依約通知期限內完成改善，已造成
    被告無法立即與工程承包商進行估算作現況接管、請求損害
    賠償與重新發包完成改正工作及接續工程等重大權益之損害
    ，其違約情節重大。被告以上述可歸責於原告之事由，依系
    爭契約第14條第1 項第12款終止契約，並依政府採購法第10
    1 條第1 項第12款規定通知將刊登政府採購公報，依法洵屬
    有據。
四、綜上所述，原處分對於原告之異議處理結果如事實概要欄所
    載，並無違法，採購申訴審議判斷遞予維持亦無不合，均應
    予維持，原告仍執前詞，訴請撤銷，為無理由，應予駁回。
據上論結，本件原告之訴為無理由，爰依行政訴訟法第98條第1
項前段，判決如主文。
中    華    民    國    97    年     7    月    10    日
                    臺北高等行政法院第五庭
                              審判長法  官  張  瓊  文
                                    法  官  王  碧  芳
                                    法  官  胡  方  新
上為正本係照原本作成。
如不服本判決，應於送達後20日內，向本院提出上訴狀並表明上
訴理由，如於本判決宣示後送達前提起上訴者，應於判決送達後
20日內補提上訴理由書（須按他造人數附繕本）。
中    華    民    國    97    年    7     月    10    日
                                    書記官  黃  玉  鈴


司法院資訊處製作；財團法人民間司法改革基金會備份。
